【裁判字號】    98,訴,2533
【裁判日期】    990511
【裁判案由】    侵權行為損害賠償
【裁判全文】
臺灣板橋地方法院民事判決              98年度訴字第2533號
原      告  乙○○
訴訟代理人  吳國輝律師
被      告  甲○○
訴訟代理人  李承志律師
上列當事人間請求侵權行為損害賠償事件，於中華民國99年4月
27日言詞辯論終結，本院判決如下：
    主          文
被告應給付原告新臺幣拾伍萬元，及自中華民國九十八年七月
二十六日起至清償日止按週年利率百分之五計算之利息。
原告其餘之訴駁回。
訴訟費用由被告負擔五分之一，餘由原告負擔。
本判決第一項原告勝訴部分，得假執行；被告於執行標的物拍定
、變賣、或物之交付、或假執行執行程序終結前，以新臺幣拾
伍萬元為原告預供擔保，或將請求之標的物提存後，得免為假執
行。
原告其餘假執行之聲請駁回。
    事 實 及 理 由
壹、當事人之主張：
一、原告方面：
    聲明：被告應給付原告新臺幣（下同）2,262,000元，及自
    起訴狀繕本送達翌日起至清償日止按週年利率百分之五計算
    之利息。並陳明原告願供擔保以代釋明，請准宣告假執行。
    其陳述及所提出之證據如下：
（一）被告於民國97年7月18日上午8時40分，騎乘車號N96-456
      重型機車沿台北市中正區○○○路由南往北方向行駛，行
      經台北市○○○路與寧波西路街口欲向右轉彎時，本應注
      意右轉彎車應讓直行車先行，而依當時路面無缺陷，道路
      無障礙物，視距良好等狀況，並無不能之情形，竟疏未注
      意此，於右轉彎未讓直行車先行，適原告騎乘車號QUX-47
      5號輕型機車沿重慶南路由南往北方向直行，與被告所駕
      駛之車輛發生擦撞，致原告人車倒地，因而受有外傷性蜘
      蛛網膜下腔出血及腦內出血之傷害。前述事實並有本件起
      訴書及刑事判決書內容足證。
（二）原告因被告之過失傷害，致發生醫療費用、看護損失、勞
      動能力減損、精神損害等，計2,262,000元，前開請求金
      額之明細如下：
  １、醫療費用：計122,681元，如醫療單據。
  ２、減損勞動能力：以最低勞工工資每月17,280元*24個月，
      計414,720元。
  ３、看護費用：60,000元（計算式：每月60,000元*3個月，計
      180,000元，但其中120,000元被告已給付，故不再於本訴
      請求）。
  ４、非財產上所失：原告因本件車禍致成殘障，身心飽受痛苦
      煎熬，故請求精神賠償1,664,599元。
（三）被告因原告有中風病史，而聲請臺灣大學醫學院回復及說
      明。經臺灣大學醫學院99年1月27日校附醫祕字第0990900
      292號函回復及說明函指出：「（五）葉先生（指原告）
      於97年7月18日因頭部外傷致腦出血，於國泰醫院住院治
      療，腦出血應直接因交通事故頭部受傷所致」，足證原告
      確實係因本件車禍而受有外傷性蜘蛛網膜下腔出血及腦內
      出血之傷害，與舊中風病史無關。並因而造成原告目前之
      行動不便。另就原告之舊中風病史，並不影響原告之駕駛
      ，此由當日發生事故時，原告仍騎乘輕型機車行駛於道路
      上之事實足證，且前述臺灣大學醫學院之回復及說明，亦
      載明不致有很大影響。雖被告抗辯原告與有過失。惟本件
      事故之肇事原因為被告「於右轉彎未讓直行車先行」所致
      ，與原告之行為無關，亦無另外鑑定報告認定原告有肇事
      原因，故原告對本件損害之發生及擴大，並未與有過失。
      至於本件之刑事判決事實理由中提及「至於告訴人雖因疏
      未注意車狀況而未能及時閃避而發生本件車禍，故同有過
      失」云云，則並無認定之依據，而原告亦否認與有過失。
（四）原告所提之醫療收據，皆屬與本件車禍有關之損失，並非
      被告所空言之與本件車禍無關。本件車禍前，原告尚能自
      由行動且騎乘機車，足見行動正常，但車禍後則需以輪椅
      代步、且須專人看護，此一車禍之受害情形，更使原告遭
      受精神上之重大損害。然被告不深思其莽撞行為造成原告
      之重大損害，卻空言原告無須看護、原告請求精神賠償金
      過高等，皆屬無理且無依據，並無足採。
（五）證據：提出臺灣板橋地方法院檢察署98年度調偵字第472
      號檢察官起訴書、耕莘醫院永和分院醫療費用明細表、國
      泰醫療財團法人國泰綜合醫院醫療費用證明、國立臺灣大
      學醫學院附設醫院費用證明單、怡和醫院健保門診費用明
      細表、慈育廣合中醫診所門診費用明細表等影本為證據。
二、被告方面：
    聲明：請求駁回原告之訴；並陳明如受不利之判決，願供擔
    保請求免為假執行。
    其陳述及所提出之證據如下：
（一）本案原告是否與有過失部份而論，依據鑑定報告及筆錄等
      證據可知，其仍難謂無與有過失之處：鈞院函查國立臺灣
      大學醫學院附設醫院99年1月27日校附醫祕字第099090029
      2號函有謂：「（二）葉先生93年1月9日至93年1月12日因
      中風於本院住院治療，主要症狀為左側肢體輕度無力（肌
      力為4）。（三）第2次中風後……，97年7月18日前之行
      動稍有不便，……平衡感稍差可能對其駕駛稍有影響」。
      由此以觀，原告二次中風之病，確已造成左側肢體輕度無
      力且其平衡感稍差之情形。此意謂若原告並無左側肢體無
      力，本件事故應可避免發生之。蓋原告乃係因未注意車前
      狀況方導致本件擦撞被告之事故者，且如原告之肢體並非
      無力之情況，原告加以煞車即可避免本件事故之發生，此
      亦可避免事故之擴大，故此無力煞車之情形即為前開鑑定
      稱之影響者。是以，原告自應就其左側肢體無力致其應煞
      而未能煞車而未能即時煞車乙節與被告同負過失之責任。
（二）退萬步言，若鈞院認原告左側肢體無力乙節對駕駛安全並
      無影響，惟原告仍有未注意車前狀況之過失，故原告主張
      顯無理由：依據本案刑事之判決所載：「至於告訴人雖因
      疏未注意車前狀況而發生本件車禍，故同有過失，此依其
      於警詢中自承不知為何發生碰撞等語（見臺灣板橋地方法
      院檢察署97年度他字第7559號卷第17頁）而堪予認定。」
      ，認原告於本件事故發生原因亦有過失可言，在卷可稽。
      且被告亦有於本案刑事偵查詢問筆錄中供稱：「案發當時
      有看後照鏡注意有無速度較快之機車後方右轉，並於3至5
      秒後，甫有直行未閃避之原告機車左側與右轉之被告右側
      發生擦撞，而生本案事」。是以，原告對於本件損害之發
      生，疏未注意車前狀況，與被告之右轉彎行為同為本案事
      故發生原因，而有與有過失之適用等情，實足堪認定，故
      請依法減輕或免除被告賠償之責任。
（三）被告應賠償原告之費用部份，被告僅應對原告造成之傷害
      負責，而不包括陳舊性腦損傷所帶來之醫療費用或額外支
      出之看護費用，理由如后：
  １、原告已於97年7月18日前，即有「行動稍有不便」與「左
      側肢體無力」之情況。況原告雖因系爭事故受有傷害僅係
      外傷性蜘網膜下腔出血及腦內出血，則被告自不應就其他
      無因果關係之醫療費用負責，此觀前述回函可知。另綜觀
      原告所提醫療證明等文件，從未有醫囑顯示原告出院后仍
      須有聘請看護之必要性，既無聘請看護之必要性，被告自
      無負擔該筆看護費用之責任。
  ２、茲就上開被告是否應負擔之費用計算如下：
   (1)醫療費用：被告僅就系爭事故所生醫療費用900元負責。
   (2)減損勞動能力之損害賠償：原告於本案事故發生前，究有
      無工作？既未見有任何稅稽紀錄以資證明，則是否可逕為
      主張勞動能力受損已乏依據。又如原告主張自動能力減損
      ，原應就此負舉證責任，並提出相關鑑定證據，證明其勞
      動能力確減損且不能回復者，否則原告主張顯無理由。依
      最高法院63年度台上字第1394號判例要旨，該減損勞動能
      力金額計算應就原告受侵害前之身體健康狀態、教育程度
      、專門技能、社會經驗等方面酌定之，非如原告主張該金
      額計算公式為以最低勞工工資每月17,280元計算。況原告
      主張被告應給付原告減損勞動能力所生之費用共414,720
      元，惟如前述，原告僅係因本件事故而受有外傷性蜘網膜
      下腔出血及腦內出血，並無減損原告之勞動能力，且其勞
      動能力減損乃係因原告二次中風之病史所導致，自不得要
      被告為此負責。
   (3)看護費用：原告僅提出國泰醫院診斷證明，其係因系爭事
      故住院治療而需延請看護，而無醫囑文件證明其出院后仍
      需延請看護，故原告出院後顯無聘請看護之必要性，自不
      得據此向被告請求所有延請看護之費用。是以，被告僅就
      原告住院期間33天所支出之看護費用負責。而其詳細計算
      方式仍有待原告重新提出，否則原告主張即無理由。
   (4)非財產上損失：原告僅因本件交通事故而致頭部外傷與內
      部出血，並未因本件車禍致成殘障，且原告身體殘障乃係
      其二次舊中風病史所導致，豈能認係本案系爭事故所造成
      ？原告自不得空言向被告請求如此高額之精神賠償金，否
      則恐有恣意求償之情，原告主張自無理由。
   (5)綜上所陳，被告應僅係對原告所造成頭部外傷與內部出血
      之醫療費用負責，自不包括因原告「行動稍有不便」與「
      左側肢體無力」所生之額外醫療費用及住院期間外所需之
      看護費用等，否則乃對被告有顯失公平之虞。
（四）原告業已有受領汽車第三人責任傷害險（以下稱第三人責
      任險）給付部份，原告所受領之金額依強制汽車責任保險
      法之規定，自應於被告應賠償之金額中予以扣除：
  １、依強制汽車責任保險法第32條規定，保險人確已給付原告
      即請求權人保險理賠金額，該給付依法即視為被保險人損
      害賠償金額之一部分，故系爭事故原告既業已請領第三人
      責任險保險給付，則依據前開法律自應於請求被告賠償系
      爭事故損害賠償時，就該保險給付金額部分，應於被告應
      賠償金額中予以扣除。
  ２、原告於97年9月30日業已請領第三人責任險之保險人理賠
      給付64,354元，其中醫療單據部份為34,354元和看護費用
      為30,000元；98年5月6日再請領理賠給付5,200元，其中
      醫療單據部份為880元，計程車資部份為4,320元，兩者合
      計69,554元。是以，縱認被告有應給付原告損害賠償之責
      任者，惟依上開法規，且仍應從被告給付金額中扣除之。
  ３、應強調在於，被告乃有積極與原告達成和解之意，惟原告
      所請求之和解金額過高，且被告名下財產僅有一台摩托車
      ，復因目前待業中並無收入，生活自足尚有困難，是以被
      告實無力支付原告所請求之金額，以致未能與原告達成和
      解。且原告業已請領前開第三人責任險之保險給付69,554
      元，而被告亦有於97年9月10日匯款120,000元於原告之妻
      李孟珊，均用以填補原告損害，原告已共受有189,554元
      ，豈容原告重複主張請求被告應賠償其所受損害之金額？
（五）本案事故發生後，被告雖對原告負有侵權行為損害賠償責
      任，惟究其損害發生原因，係原告因其左側肢體無力而不
      及煞車閃避被告，及刑事判決所載之未注意車前狀況等情
      ，實亦與被告之行為同有過失者，自應認有民法第217 條
      與有過失之適用。又原告求償金額諸多與本案無關，故請
      鈞院依法減輕或免除被告應賠償之金額以符公平正義原則
      。
（六）證據：汽車第三人責任傷害險傷害事故理賠損評暨給付明
      細表、臺灣板橋地方法院98年度交易字第396號刑事判決
      、國泰世華商業銀行匯出匯款回條、臺灣板橋地方法院檢
      察署97年度他字第7559號98年1月8日訊問筆錄、國泰綜合
      醫院97年08月19日診字第Ｚ000000000號診斷證明書等影本
      為證據，並聲請向國立臺灣大學醫學院附設醫院查詢原告
      之病歷。
貳、本院依聲請向國立臺灣大學醫學院附設醫院查詢原告之病歷
    ，及依職權調取本院98年度交易字第396號刑事案件偵審全
    卷。
參、得心證之理由：
一、原告主張被告於97年7月18日上午8時40分許，騎乘重型機車
    沿台北市中正區○○○路由南往北方向行駛，行經台北市○
    ○○路與寧波西路街口欲向右轉彎時，因過失於右轉彎未讓
    直行車先行，與原告騎乘之輕型機車碰撞，致原告人車倒地
    ，原告因而受有外傷性蜘蛛網膜下腔出血及腦內出血之傷害
    等情；被告固不否認於前揭時地有發生該交通事故之事實，
    惟抗辯稱原告對於事故之發生亦與有過失等語。經查，兩造
    對於於前揭時地發生交通事故之事實，並不爭執；且被告因
    此事故所涉之刑事責任部分，亦經檢察官提起公訴，經本院
    刑事庭判處罪刑確定在案，此經本院調取該案刑事卷宗核閱
    屬實。依據該刑事判決認定之事實為：「甲○○於民國（下
    同）97年7月18日8時40分許，騎乘車牌號碼N96-456號重型
    機車沿臺北市○○○路由南往北行駛，於行經臺北市○○○
    路與寧波西街口而右轉彎之際，其原應注意汽車行駛至交岔
    路口，轉彎車應讓直行車先行，且依當時天候為雨天、日間
    自然光線、路面無缺陷及障礙物、視距良好等情況，並無不
    能注意之情事，詎其竟疏未注意上開情事，貿然右轉，斯時
    適乙○○騎乘車牌號碼QUX-475號輕型機車，沿臺北市○○
    ○路而位於甲○○右後側同向行駛，因疏未注意車前狀況而
    未能及時閃避，甲○○所騎乘機車之車身右側乃與乙○○所
    騎乘機車之車身左側發生碰撞，致乙○○人車倒地，因而受
    有外傷性蜘蛛網膜下腔出血及腦內出血等傷害。甲○○於肇
    事後，即撥打「119」求救，且於有偵查犯罪權限之機關或
    公務員發覺其過失傷害犯行，即向處理車禍事宜之警員坦承
    肇事，嗣並自動接受裁判。」等情，此有本院98年度交易字
    第396號刑事判決1件在卷可參，則原告上開主張應該信為真
    實。
二、按「因故意或過失，不法侵害他人之權利者，負損害賠償責
    任。故意以背於善良風俗之方法，加損害於他人者亦同。」
    ，民法第184條第1項定有明文。本件原告主張其因被告之上
    開過失行為而受有傷害，被告應負損害賠償責任一節，即屬
    可採。又按「損害之發生或擴大，被害人與有過失者，法院
    得減輕賠償金額，或免除之。」，亦為民法第217條第1項所
    明定。經查，本件交通事故之發生，除被告於右轉彎時未注
    意於其右後側同向行駛之原告所騎乘之機車即貿然右轉彎，
    為事故發生之原因外，原告疏未注意車前狀況亦為事故發生
    原因之一，業如前述，則依其事故發生之原因觀之，被告應
    就本件交通事故之發生負七成之責任，原告對於本件交通事
    故之發生亦與有過失，而應減免被告所負損害賠償之金額，
    被告此部分抗辯尚屬可採。爰就原告之請求分別審究如下：
（一）關於原告請求之醫療費用部分：原告請求被告應賠償其合
      計計122,681元醫療費用，依原告所提出之醫療費用收據
      分別為：
  １、耕莘醫院永和分院98年7月17日醫療費用明細表（見本院
      98年度司板調字第170號卷第19頁，以下簡稱調解卷），
      ，列載97年9月1日起至98年7月17日之費用，因未列明就
      診科別，且被告亦爭執其費用之真正，但因其中有復健治
      療費，當可認定為原告前往該醫院乃為復健治療而就診，
      該部分醫療費用除證明書費100元應剔除外，其餘1,060元
      應予計入。（關於被告爭執原告有陳舊性腦損傷部分，詳
      下述，以下同）。
  ２、耕莘醫院永和分院98年10月26日醫療費用明細表（見調解
      卷第20頁），列載97年1月1日至98年3月31日之醫療費用
      ，但被告爭執此部分之費用，其支出之日期在本件交通事
      故發生之前，自難認為係因本件交通事故所生損害，該部
      分金額自不得計入。
  ３、國泰醫療財團法人國泰綜合醫院98年10月27日醫療費用證
      明（見調解卷第21頁），被告對於其中97年7月18日、97
      年9月12日等2筆費用並不爭執，惟就其餘項目則予以否認
      ，然除其中97年9月4日心臟血管外科、98年4月20日呼吸
      胸腔科等2筆計1,260元部分，原告並未舉證證明其係因本
      件交通事故所受傷害支出之費用，而應予剔除外，其餘計
      34,904元應予計入。
  ４、國立臺灣大學醫學院附設醫院98年10月26日費用證明單（
      見調解卷第22頁），金額合計3,650元。被告抗辯原告有
      陳舊性腦損傷，其此部分所生醫療費用非可歸於被告賠償
      一節，依據本院函詢臺大醫院結果，依據臺大醫院99年1
      月27日校附醫秘字第0990900292號函：「……。二、、針
      對函詢問題敬復如下：（一）乙○○先生（以下簡稱葉先
      生）於97年7月18日前曾有兩次中風病史，第1次為90年11
      月，第2次為93年1月5日。（二）葉先生於93年1月9日至9
      3年1月12日因中風於本院住院治療，主要症狀為左側肢體
      輕度無力（肌力為4）。（三）第2次中風後規則於本院神
      經部門治療與追蹤，97年7月18日前之行動稍有不便，但
      不需他人扶持，平衡感稍差可能對其駕駛稍有影響，但不
      至於有很大影響。（四）依病歷記載與葉先生所述，無法
      判定陳舊性中風對於交通事故之影響。（五）葉先生於97
      年7月18日因頭部外傷致腦出血，於國泰醫院住院治療，
      腦出血應直接因交通事故頭部受傷所致。……。」等語，
      （見本院卷第43頁），依照醫院病歷記載，並無法區分原
      告前因中風所受腦部損傷與本件交通事故受傷後傷勢，因
      未再送請鑑定其頭部外傷所受傷害是否業已痊癒，故仍應
      認為原告於此期間因相關科別就診所支付之醫療費用仍屬
      於因本件交通事故所生之損害，被告此部分抗辯尚非可採
      。則此部分金額3,650元應得計入。
  ５、怡和醫院98年10月30日健保門診費用明細表（見調解卷第
      23頁），金額合計77,117元，亦為被告所否認。因上開表
      內並無原告支出之費用金額，而該醫療費用既已由全民健
      康保險給付，原告即不得再向被告請求，且原告並未舉證
      證明其乃因本件交通事故所受傷害而支出之費用，則此部
      分金額自不得計入。
  ６、慈育廣合中醫診所門診費用明細表（見調解卷第24至26頁
      ），金額合計26,770元，亦為被告所否認。原告就此並未
      舉證證明其乃因本件交通事故所受傷害而支出之費用，則
      此部分金額自不得計入。
  ７、綜上，原告因本件交通事故所受傷害而支出之醫療費用數
      額合計為39,614元。則依前所述，被告所得向原告請求賠
      償之金額應為27,730元（元以下四捨五入，以下同）。
  ８、被告另抗辯原告已經依汽車第三人責任傷害保險理賠獲得
      賠償，並提出汽車第三人責任傷害險傷害事故理賠損評暨
      給付明細表影本為證據（見本院卷第16至17頁），亦為原
      告所不爭，依上開明細表影本記載，原告已於97年9月30
      日獲得理賠醫療費用34,354元，98年5月6日獲得理賠醫療
      費用880元，合計已獲理賠醫療費用35,234元，其金額已
      經超過前揭原告得向被告請求賠償之金額，則原告已不得
      再向被告請求賠償醫療費用，原告此部分關於醫療費用之
      賠償之請求自難准許。
（二）關於原告請求賠償之減損勞動能力部分：原告主張以最低
      勞工工資每月17,280元*24個月，計414,720元一節，亦為
      被告所否認。經查，原告係民國38年3月1日出生，雖尚未
      至勞動基準法所規定之退休年齡，然因原告於本件交通事
      故發生前，即因二次中風而有行動不便之情事，其是否有
      工作及收入，並未見原告舉證證明，則其主張有勞動能力
      減損之損害自非可採信。從而，原告此部分請求，自非可
      採。
（三）關於原告請求之看護費用部分：原告請求被告應賠償其3
      個月之看護費用180,000元，扣除被告已經支付之120,000
      元後，被告尚需給付60,000元一節，亦為被告所否認。經
      查，依據原告於刑事程序中所提出之國泰綜合醫院97年09
      月03日診字第Ｚ000000000號診斷證明書所載（影本附於臺
      灣板橋地方法院檢察署97年度他字第7559號偵查卷宗內）
      ，原告於97年7月18日至97年9月4日在該院住院49天，住
      院期間當有僱用看護員之必要，以每日2,000元計，應支
      出980,000元之看護費用；至於原告主張其應僱用看護員
      之期間為3個月，但並未舉證證明其此部分主張屬實，則
      僅得就上開原告住院期間有僱用看護員必要之期間計入。
      又因被告已經支付120,000元看護費用與原告，則原告就
      此部分已不得再向被告請求，原告此部分請求自無可採。
（四）關於原告請求之非財產上損失部分：原告主張其因本件車
      禍致成殘障，身心飽受痛苦煎熬，故請求精神賠償1,664,
      599元一節，亦為被告所爭執，並抗辯原告此部分請求過
      高等語。按「不法侵害他人之身體、健康、名譽、自由、
      信用、隱私、貞操，或不法侵害其他人格法益而情節重大
      者，被害人雖非財產上之損害，亦得請求賠償相當之金額
      。其名譽被侵害者，並得請求回復名譽之適當處分。」，
      民法第195條第1項定有明文，原告主張其因本件交通事故
      受傷，使其精神受有痛苦而請求賠償相當之金額，應屬可
      採。原告主張其因本件車禍受傷後，需以輪椅代步，又需
      僱用專人看護等情，並未舉證證明其此部分主張屬實，然
      本院斟酌本件被告對於此次交通事故之責任輕重，對於原
      告所造成之損害程度，與雙方之社會、經濟地位等一切情
      狀，認為原告此部分請求應以50萬元為適當，原告此部分
      請求於此數額範圍內方屬可採。又因原告對於此次交通事
      故之發生與有過失，應自負三成之肇事責任，則原告此部
      分請求，應於35萬元之範圍內方屬有理由，其超過此數額
      之請求則非可採。
三、綜上所述，原告主張依據侵權行為損害賠償之法律關係，請
    求被告賠償其損害，於35萬元及自刑事附帶民事訴訟起訴狀
    繕本送達被告翌日即98年7月26日（本件應送達於被告之刑
    事附帶民事訴訟起訴狀繕本之送達，係於98年7月15日寄存
    在臺北縣政府警察局永和分局永和派出所而為送達，依民事
    訴訟法第138條第2項規定，應經過10日即98年7月25日發生
    送達效力）起至清償日止按法定利率年息百分之五計算之遲
    延利息之範圍內為有理由，應予准許；至於原告之請求超過
    該數額部分則為無理由，應予駁回。
肆、假執行之宣告：本件原告勝訴部分，係所命給付之金額或價
    額未逾新臺幣50萬元之判決，該原告勝訴部分應依民事訴訟
    法第389條第1項第5款規定，依職權宣告假執行；被告陳明
    願預供擔保免為假執行，經核無不合，爰酌定相當金額准許
    之。原告其餘假執行之聲請，因該部分訴之駁回而失所附麗
    ，應併予駁回。
伍、本件事證已臻明確，兩造其餘主張及攻擊防禦方法與證據，
    經本院斟酌後，與本件判決結果已不生影響，故不一一論列
    ，附此敘明。
陸、結論：原告之訴為一部有理由，一部無理由，依民事訴訟法
    第78條、第79條、第389條第1項第5款、第392條第2項，判
    決如主文。
中    華    民    國    99    年    5     月    11    日
            民事第一庭  法  官  許瑞東
以上正本證明與原本無異
如對本判決上訴，須於判決送達後20日內向本院提出上訴狀
中    華    民    國    99    年    5     月    11    日
                        書記官  賴玉芬

司法院資訊處製作；財團法人民間司法改革基金會備份。
